臺灣基隆地方法院民事裁定  
111年度消債職聲免字第20號
聲  請  人
即  債務人  林淑芬    住宜蘭縣○○鄉○○路00號                                身分證統一編號：Z000000000號
債  權  人  台北富邦商業銀行股份有限公司

法定代理人  程耀輝  


債  權  人  國泰世華商業銀行股份有限公司

法定代理人  郭明鑑  
代  理  人  王行正  
債  權  人  臺灣新光商業銀行股份有限公司

法定代理人  李增昌  
代  理  人  張佳盛  
債  權  人  遠東國際商業銀行股份有限公司


法定代理人  周添財  


債  權  人  永豐商業銀行股份有限公司

法定代理人  陳嘉賢  
代  理  人  呂亮毅  
債  權  人  中國信託商業銀行股份有限公司


法定代理人  利明献  
代  理  人  林煥洲  


債  權  人  第一金融資產管理股份有限公司

法定代理人  施志調  
代  理  人  鄭智敏  
債  權  人  台新資產管理股份有限公司

法定代理人  吳統雄  


債  權  人  萬榮行銷股份有限公司

法定代理人  許勝發  


債  權  人  台灣金聯資產管理股份有限公司

法定代理人  施俊吉  


債  權  人  金陽信資產管理股份有限公司

法定代理人  陳雨利  
代  理  人  陳信華  
債  權  人  新光行銷股份有限公司

法定代理人  李明新  
代  理  人  黃良俊  

上列當事人間因消費者債務清理條例職權免責事件，本院裁定如
下：
    主  文
債務人林淑芬不予免責。
    理  由
一、按法院為終止或終結清算程序之裁定確定後，除別有規定外
    ，應以裁定免除債務人之債務；法院裁定開始清算程序後，
    債務人有薪資、執行業務所得或其他固定收入，扣除自己及
    依法應受其扶養者所必要生活費用之數額後仍有餘額，而普
    通債權人之分配總額低於債務人聲請清算前2年間，可處分
    所得扣除自己及依法應受其扶養者所必要生活費用之數額者
    ，法院應為不免責之裁定，但債務人證明經普通債權人全體
    同意者，不在此限；債務人有下列各款情形之一者，法院應
    為不免責之裁定，但債務人證明經普通債權人全體同意者，
    不在此限：㈠於7年內曾依破產法或本條例規定受免責；㈡隱
    匿、毀損應屬清算財團之財產，或為其他不利於債權人之處
    分；㈢捏造債務或承認不真實之債務；㈣聲請清算前2 年內，
    因消費奢侈商品或服務、賭博或其他投機行為，所支出之總
    額逾該期間可處分所得扣除自己及依法應受其扶養者所必要
    生活費用之半數，或所負債務之總額逾聲請清算時無擔保及
    無優先權債務之半數，而生開始清算之原因；㈤於清算聲請
    前1 年內，已有清算之原因，而隱瞞其事實，使他人與之為
    交易致生損害；㈥明知已有清算原因之事實，非基於本人之
    義務，而以特別利於債權人中之1 人或數人為目的，提供擔
    保或消滅債務；㈦隱匿、毀棄、偽造或變造帳簿或其他會計
    文件之全部或一部，致其財產之狀況不真確；㈧故意於財產
    及收入狀況說明書為不實之記載，或有其他故意違反本條例
    所定義務之行為；債務人有前條各款事由，情節輕微，法院
    審酌普通債權人全體受償情形及其他一切情狀，認為適當者
    ，得為免責之裁定，消費者債務清理條例（下稱消債條例）
    第132條、第133條及第134條、第135條分別定有明文。又消
    債條例之立法目的，在於使陷於經濟上困境之消費者，得分
    別情形依該條例所定重建型債務清理程序（更生）或清算型
    債務清理程序（清算）清理債務，藉以妥適調整其與債權人
    及其他利害關係人之權利義務關係，保障債權人之公平受償
    ，並謀求消費者經濟生活之更生機會，從而健全社會經濟發
    展；消費者依清算程序清理債務，於程序終止或終結後，為
    使其在經濟上得以復甦，以保障其生存權，除另有上述消債
    條例第133條、第134條所規定不予免責之情形外，就債務人
    未清償之債務原則上採免責主義（消債條例第1條、第132條
    立法目的參照）。
二、查債務人因有不能清償債務情事，於民國107年9月4日向本
    院聲請清算，經本院107年度消債清字第9號駁回其聲請。債
    務人提出抗告後，本院第二審合議庭以109年度消債抗字第5
    號裁定，廢棄原裁定，並命自109年9月22日下午5時起開始
    清算程序。本院司法事務官以109年度司執消債清字第20號
    清算事件進行清算程序，債務人之清算財團財產僅有三商美
    邦人壽保險股份有限公司之保單解約金3,742元（見109年度
    司執消債清字第20號卷宗第459-463頁），由債務人提出等
    額現金，依公告確定之分配表，按債權比率分配予全體人債
    權人確定，而於111年6月10日裁定清算程序終結等情，業經
    本院核閱上開卷宗屬實，本院應依職權審酌債務人是否有消
    債條例第133條、第134條所定應為不免責裁定之情形。
四、經本院通知債務人及全體債權人到庭陳述意見，僅債務人到
    庭，下列債權人以書狀表示意見：
  ㈠債權人台新國際商業銀行股份有限公司具狀陳稱：不同意債
    務人免責，請詳查是否有消債條例第133條、第134條之不免
    責事由。
　㈡債權人金陽信資產管理股份有限公司具狀陳稱：不同意債務
    人免責。債務人年僅43歲距離法定退休年齡65歲，尚得工作
    22年應認具備工作能力清償債務。依據債務人薪資收入2年
    所得總額額42萬1,573元，每月平均收入1萬7,566元，足以
    分96期或180期零利率方案以清償債務。債務人名下有11張
    保單如債務人確有入不敷出情況如何購買。債權人因清算程
    序受分配金額僅為170元，如准許債務人免責顯然違反公平
    受償原則。
　㈢債權人第一金融資產管理股份有限公司具狀陳稱：不同意債
    務人免責。債務人年紀尚輕仍有謀生能力如裁定准予免責對
    債權人不公平。
　㈣債權人中國信託商銀股份有限公司具狀陳稱：債務人應有消
    債條例第133條不免責之事由，依109年度消債抗字第5號裁
    定所載，債務人於聲請清算前2年收入總額為42萬1,573元，
    扣除其聲請清算前2年間自己所必要生活費用支出35萬6,784
    元（14,866元×24＝356,784），剩餘6萬4,789元，符合消債
    條例第133條規定應受不免責之裁定。債務人具有工作能力
    應當竭力清償債務。
　㈤債權人台北富邦商業銀行股份有限公司具狀陳稱：請法院具
    體審查債務人是否有應不予免責事由。
  ㈥債權人國泰世華商業銀行股份有限公司具狀陳稱：請法院具
    體審查債務人有無應予不免責之事由。
  ㈦債權人遠東國際商業銀行股份有限公司具狀陳稱：請法院具
    體審查債務人有無不免責事由。
　㈧債權人永豐商業銀行股份有限公司具狀陳稱：請法院依職權
    裁定。
　㈨債權人新光行銷股份有限公司具狀陳稱：依據本院109年度消
    債抗字第5號民事裁定所載債務人每月收入1萬7,566元，扣
    除每月必要支出1萬4,866元後，尚餘2,700元，則其清算最
    低清償總額應為6萬4,800元（2,700×24＝64,800），全體債
    權人僅獲分配3,742元，因此債務人顯有消債條例第133條規
    定之不免責事由請法院予不免責裁定。
  ㈩債權人台灣金聯資產管理股份有限公司具狀陳稱：本案債權 
    人僅受償90元，受償金額顯屬過低，不同意免責。
  債權人新光商業銀行股份有限公司具狀陳稱：不同意債務人
    免責。
  債務人到庭陳稱：其並無不免責事由，針對債權人所稱其符
    合消債條例第133條規定應不予免責部分，主張其必要生活
    支出並非如債權人所述。
五、經查：
　㈠關於消債條例第133條之不免責事由：　
  ⒈債務人係於109年9月經本院裁定開始清算程序，依據本院職
    權調閱債務人之財產資料，其110年薪資所得為20萬0,299元
    ，平均每月薪資為1萬6,691元，堪認債務人自本院裁定開始
    清算程序後，仍有薪資固定收入。又債務人必要支出為其個
    人必要生活費用，依消債條例第64條之2第1項規定：「債務
    人必要生活費用，以最近一年衛生福利部或直轄市政府所公
    告當地區每人每月最低生活費一點二倍定之」，參酌衛生福
    利部公告110年度臺灣省每人每月最低生活費為13,288元，
    因此債務人110年度個人生活費應以1萬5,946元計算（13,28
    8×1.2＝15,946）。從而，債務人於法院裁定開始清算程序後
    ，110年間每月有1萬6,691元薪資之固定收入，且該固定收
    入扣除自己必要生活費用1萬5,946元後，仍有餘額。
  ⒉債務人自陳其聲請清算前2年之可處分所得總計42萬1,573元
    ，其必要支出即自己必要生活費用，107、108、109年間衛
    生福利部公告之臺灣省每人每月最低生活費均為1萬2,388元
    ，據此計算債務人上開年度個人生活費每月均應為1萬4,866
    元，2年期間生活費總計為35萬6,784元（14,866×24＝356,78
    4）。而本件普通債權人之分配總額為3,742元，顯然低於債
    務人聲請清算前2年間，可處分所得（42萬1,573元）扣除必
    要生活費用（35萬6,784元）之數額6萬4,789元，符合消債
    條例第133條前段規定之不免責事由。
  ㈡關於消債條例第134條各款所定不免責事由：消債條例關於清
    算程序係以免責主義為原則，不免責為例外，債權人並未舉
    證證明債務人合於消債條例第134條各款不免責規定之要件
    事實，且依卷內現有事證，亦未見債務人有消債條例第134
    條所列各款之不免責事由，堪認債務人並無消債條例第134 
    條各款所定之不免責事由。
六、綜上所述，債務人業經本院為清算程序終結之裁定，雖無消
    債條例第134條各款所列之不免責事由，然因符合同條例第1
    33條所定不免責之情形，且未經普通債權人全體同意免責，
    本院應為不免責之裁定，爰諭知如主文所示。
七、法院為不免責之裁定確定後，債務人繼續清償債務達消債條
    例第133條規定之數額，且各普通債權人受償額均達其應受
    分配額，或各普通債權人受償額均達其債權額之20%以上者
    ，債務人可依消債條例第141條或142條規定，再行聲請法院
    裁定免責，附此敘明。
　　
中　　華　　民　　國　　111 　年　　8 　　月　　31　　日
　　　　　　　 民事庭法官　王翠芬
以上正本係照原本作成。
如不服本裁定應於送達後10日內向本院提出抗告狀，並繳納抗告
費新臺幣1,000元。
中　　華　　民　　國　　111 　年　　8 　　月　　31　　日
                   書記官　陳怡君
附錄：
1.消費者債務清理條例第141條第1項
  債務人因第133條之情形，受不免責之裁定確定後，繼續清償
  達該條規定之數額，且各普通債權人受償額均達其應受分配額
  時，得聲請法院裁定免責。
2.消費者債務清理條例第142條
　法院為不免責或撤銷免責之裁定確定後，債務人繼續清償債務
  ，而各普通債權人受償額均達其債權額之20%以上者，法院得
  依債務人之聲請裁定免責。
  前條第3項規定，於債務人依前項規定繼續清償債務，準用之
  。